【裁判字號】    92,易,1306
【裁判日期】    921031
【裁判案由】    業務侵占
【裁判全文】
臺灣高雄地方法院刑事判決                     九十二年度易字第一三六號
    公  訴  人  臺灣高雄地方法院檢察署檢察官
    被      告  甲○○
右列被告因業務侵占案件，經檢察官提起公訴（九十二年度偵字第九六八六號），本
院判決如左：
    主  文
甲○○無罪。
    理  由
一、公訴意旨略以：被告甲○○自民國九十一年一月間起，受告訴人結進不銹鋼工業
    股份有限公司【設臺南縣永康市○○○路一五三號（公訴人誤載為高雄市苓雅區
    ○○○路一九０號十二樓之三），下稱告訴人公司】之委任，多次處理告訴人公
    司之對外債務，負責催收欠款等工作，為從事收款業務之人，竟意圖自己不法之
    所有犯意，於九十一年九月四日，利用職務上對告訴人公司債務人吳錫勳，辦理
    假扣押之機會，侵占其業務上保管告訴人公司支票一紙【票面金額新臺幣（下同
    ）二百五十三萬六千六百七十三元、支票號碼：0000000000號、存款
    戶：鄭洪麗花、客戶帳號：00000000000000號之華僑銀行永康分
    行（下稱系爭支票）】。被告收受系爭支票後，即前往台南縣永康市○○○路一
    一二號華僑銀行永康分行，提示系爭支票，並提領現金二百五十三萬六千六百七
    十三元，而將之占為已有，除未實際辦理假扣押程序，亦未將該筆金額繳回告訴
    人公司等情。因認被告涉犯刑法第三百三十六條第二項業務侵占罪嫌。
二、按犯罪事實應依證據認定之，無證據不得推定其犯罪事實；又不能證明被告犯罪
    者，應諭知無罪之判決，刑事訴訟法第一百五十四條第二項、第三百零一條第一
    項前段分別定有明文。而認定被告有罪之事實，應憑證據，如未能發現相當之證
    據，或證據不足以證明，自不能以推測或擬制之方法，以為裁判之基礎；且認定
    犯罪事實所憑之證據，其為訴訟上之證明，須達於通常一般人均不致有所懷疑，
    而得確信其為真實之程度者，始得據為有罪之認定，倘其證明尚未達到此一程度
    而有合理之懷疑存在時，尚難為有罪之認定基礎；苟積極證據不足以為不利於被
    告事實之認定，即應為有利於被告之認定，更不必有何有利之證據（最高法院三
    十年上字第八一六號、四十年臺上字第八六號、七十六年臺上字第四九八六號判
    例參照）。再者，刑法上之侵占罪，以侵占自己持有他人之物為前提，換言之，
    必行為人先合法持有他人之物，而於持有狀態繼續中，易『持有』為『所有』之
    意思始可；如其之持有，係出於非法方法，並非合法持有，則應視其方法為何，
    而分別成立詐欺、竊盜、搶奪或強盜罪，無成立侵占罪之餘地（最高法院八十六
    年度臺上字第七○五一號判決意旨）。
三、公訴人認被告涉犯業務侵占罪嫌，無非係以被告利用辦理假扣押之機會，侵占告
    訴人公司二百五十三萬六千六百七十三元，資為論罪依據。訊據被告固坦承前開
    犯行，惟自白不能作為有罪判決之唯一依據，仍應調查其他必要之證據，以察其
    是否與事實相符。經查：(一)被告自白後，於本院陳稱：告訴人公司係委託新臺灣
    法律事務所（負責人：李美惠）辦理假扣押事宜，而伊受僱於新臺灣法律事務所
    ，緣吳錫勳積欠告訴人公司七百二十萬元，告訴人公司亦向法院取得假扣押裁定
    ，嗣吳錫勳土地無執行之必要，故未強制執行。伊因投資公司負債，故以個人名
    義，向告訴人公司騙稱吳錫勳仍有財產，可辦理強制執行，但事實上吳錫勳並無
    財產可供強制執行，上開情事，新臺灣法律事務所並不知情，係伊個人起意等語
    （詳本院九十二年十月十七日準備程序筆錄、九十二年十月二十八日審判筆錄）
    。(二)另告訴代理人李美惠亦於警訊及偵查中指陳略以：九十一年八、九月間，被
    告以辦理假扣押之事，向告訴人公司詐騙假扣押對象（即吳錫勳）仍有財產（指
    土地補償費），可辦理假扣押強制執行，告訴人公司不疑有他，乃於九十一年九
    月四日，交付被告辦理假扣押所需費用二百五十三萬六千六百七十三元（支票）
    ，惟查證後發現吳錫勳並無財產（詳九十一年十二月十七日警訊筆錄、九十二年
    二月二十一日檢察官訊問筆錄。參臺灣高雄地方法院檢察署九十二年度他字第九
    三三號偵查卷第三頁以下、第十七頁以下）。(三)準此，被告、告訴代理人李美惠
    所陳核屬一致，顯見被告明知債務人吳錫勳已無產可供執行，惟因投資失利，乃
    以個人名義，向告訴人公司謊稱債務人吳錫勳尚有財產可供執行，致告訴人公司
    陷於錯誤，而交付被告面額二百五十三萬六千六百七十三元之票一紙。爰審酌被
    告係以詐騙手段，取得告訴人公司財物，取得原因非法，與侵占（含業務侵占）
    罪以『合法持有他人之物』為前提有間，揆諸前開二之說明，被告自應成立詐欺
    取財罪嫌，而非業務侵占罪嫌。此外，復查無其他積極證據足資證明被告有業務
    侵占犯行，不能證明被告犯罪，依法應為無罪判決之諭知。
四、又被告涉犯詐欺取財罪嫌部分，應由公訴人另行偵處。
據上論斷，應依刑事訴訟法第三百零一條第一項前段，判決如主文。
中      華      民      國      九十二      年    十    月    三十一    日
                                  臺灣高雄地方法院刑事第一庭
                                      審判長法官  林水城
                                            法官  陳銘珠
                                            法官  方百正
右正本證明與原本無異。
如不服本判決，應於判決送達後十日內，向本院提出上訴狀。
                                            書記官 張金蘭
中    華    民    國      九十二      年      十一      月      三      日


司法院資訊處製作；財團法人民間司法改革基金會備份。
